【裁判字號】    95,台上,4192
【裁判日期】    950728
【裁判案由】    常業詐欺
【裁判全文】
最高法院刑事判決            九十五年度台上字第四一九二號
    上  訴  人  甲○○  原名.
                        號
                        巷18.
                乙○○
    上 列一 人
    選任辯護人  謝志明律師
上列上訴人等因常業詐欺案件，不服台灣高等法院台南分院中華
民國九十二年九月二十四日第二審判決（九十二年度上訴字第九
三一號，起訴案號：台灣台南地方法院檢察署八十九年度偵字第
一０五三八號、第一三七四六號），提起上訴，本院判決如下：
    主  文
上訴駁回。
    理  由
按刑事訴訟法第三百七十七條規定，上訴於第三審法院，非以判
決違背法令為理由，不得為之。是提起第三審上訴，應以原判決
違背法令為理由，係屬法定要件。如果上訴理由書狀並未依據卷
內訴訟資料，具體指摘原判決不適用何種法則或如何適用不當，
或所指摘原判決違法情事，顯與法律規定得為第三審上訴理由之
違法情形，不相適合時，均應認其上訴為違背法律上之程式，予
以駁回。本件原判決認定上訴人甲○○有原判決事實欄所載犯行
，係依憑證人即被害人王躬仁、馮秀珊、沈柏堅、黃淑芬、林麗
雯、馮美香、蘇繼鋒、陳碧瑩、田春娥、石川玉、曾麗美、羅正
吉、張三泉、陳蘭娣、吳秀鳳、蘇月鳳、葉月梅、徐憶慧、陳美
滿、盧林世美、李朋蓮、江秀玲、黃木盛、潘能伯、江翊禎、林
哲松、蔣珮珮、吳燕琴、何幸珍、黃振榮等人之指述，證人即他
案被告陳正忠、楊文芳、王文秀之供詞，及被害人等之郵政匯款
執據影本、自動櫃員機交易明細表影本、農會匯款回條、銀行匯
款通知書、刮刮樂、契約影本及海報影本等。甲○○於警詢及偵
查中亦承認負責幫綽號「陳董」之不詳姓名成年男子收取銀行、
郵局帳號存摺，領錢、開立帳戶，支薪整理存摺、印章、身分證
，將提款卡變更密碼為二二０五，以及將「陳董」所匯之款項提
領出來，付款給賣帳號之人，每本新台幣（下同）三千元三個月
，而「陳董」有告訴伊說是洗黑錢等語。此外並有經警查扣之陳
國栓名義之印章一枚、郵局存摺一本，王秀全名義之印章一枚、
郵局存摺一本、林秋花名義之印章一枚、郵局存摺一本，楊文芳
名義之印章一枚、台灣中小企業銀行存摺一本，杜有智名義之印
章一枚、台灣中小企業銀行存摺一本，甲○○玉山銀行存摺一本
、遠傳行動電話易付卡五枚、台灣大哥大易付卡一枚，國民身分
證影本一百零七張、行動電話一支、海報、郵政存簿儲金提款單
、詐騙用之密碼單三紙、郵政國內匯票執據五紙、自動櫃員機交
易紀錄單三紙、信封一枚等證據。原判決另認定上訴人乙○○有
原判決事實欄所載犯行，係依憑乙○○於第一審及原審承認：因
經濟來源困難，從報紙上之分類廣告得知有「出租帳戶及電話」
廣告，故將其所有之郵局帳號以三千元代價，租予不詳姓名人士
使用等情，並經警在甲○○住處查扣乙○○名義之印章一枚、郵
局存摺一本等證據。因而維持第一審論處甲○○共同意圖為自己
不法之所有，以詐術使人將本人之物交付之罪為常業罪刑之判決
，駁回甲○○在第二審之上訴；及撤銷第一審關於乙○○部分之
科刑判決，改判變更檢察官起訴法條，仍論處乙○○幫助以犯意
圖為自己不法之所有，以詐術使人將本人之物交付之罪為常業（
累犯）罪刑。均已敘明所憑之證據及認定之理由。對於甲○○所
辯：當初我不知道這是要做什麼，我以為是業務員，「陳董」要
我去收郵局這些資料，一個帳戶可以賺一千元，共賺三、四萬元
，當時「陳董」打電話給我，說他會寄兩本存摺給我，上面會有
密碼，要我去幫他領一筆錢，我去領錢，警察就來了，我不知道
是刮刮樂；及乙○○所辯：不知係供刮刮樂詐騙集團使用各云云
，何以均顯係避重就輕之詞，不足採信，亦已依據卷內資料逐一
指駁。從形式上觀察，原判決並無違背法令之情形存在。上訴意
旨，甲○○略稱：伊確有販賣自己帳戶供「陳董」使用，並有為
「陳董」收購他人帳戶及依「陳董」指示領款、匯款等情，然並
無任何直接證據可證明伊知道「陳董」以刮刮樂之方法詐財，伊
以為僅幫「陳董」洗黑錢，而該行為並非詐欺罪之構成要件，係
構成要件以外之幫助行為，故應認伊為幫助犯而非共同正犯，原
審未詳查伊提出之調查證據聲請狀，直接以推論之方式，認定伊
為共同正犯，有應調查之證據而未予調查之違法；乙○○略稱：
伊自民國八十八年服刑期滿出獄後，工作遍尋不著，生計陷於困
難不得已情況下，只好將帳號提供予同案被告甲○○使用，係迫
於生計之無奈，原審不查，遽下判決，顯有不當。又伊不知甲○
○係犯罪集團成員，在不知情情況下出借帳戶予甲○○，最多只
能成立刑法第三百四十條常業詐欺罪之幫助犯，應按正犯之刑減
輕之。另本件提供甲○○帳戶之人頭戶，尚有他案被告陳正忠、
楊文芳、王文秀及邱子卿四人，惟陳正忠、楊文芳、王文秀三人
亦均為常業詐欺罪之幫助犯，僅判處有期徒刑五月，而邱子卿亦
僅判處有期徒刑一年，觀諸上訴人卻判處有期徒刑一年十月，罪
、刑顯不相當，適用法則確有不當，請另諭知緩刑之宣告。再原
審未對伊於審判期日前告知罪名之變更，及未於審判期日命依變
更後之罪名為辯論，有判決違背法令之情事各云云。經查：按證
據之取捨及證據證明力如何，均屬事實審法院得自由裁量、判斷
之職權，苟其此項裁量、判斷，並不悖乎通常一般之人日常生活
經驗之定則或論理法則，又於判決內論敘其何以作此判斷之心證
理由者，即不得任意指摘其為違法，據為提起第三審上訴之合法
理由。而共同正犯之成立，祇須具有犯意之聯絡，行為之分擔，
既不問犯罪動機起於何人，亦不必每一階段犯行，均經參與。共
同實施犯罪行為之人，在合同意思範圍以內，各自分擔犯罪行為
之一部，相互利用他人之行為，以達其犯罪之目的者，即應對於
全部所發生之結果，共同負責。本件原判決就甲○○與綽號「陳
董」之不詳姓名之成年男子，共同意圖為自己不法所有之犯意聯
絡，由「陳董」利用虛設之「科聯系統國際有限公司」、「安盛
國際控股機構」、「宏達理財公司」、「希域國際控股有限公司
」、「盈科數碼科技集團」、「富聯科技公司」等名義，自八十
九年四月、五月間起於全省各地四處發送郵寄「刮刮樂」中獎海
報，而由甲○○負責收取各地收購來之銀行、郵局帳戶及行動電
話門號及領款等事宜，而為行為之分擔等情，業於事實欄內為詳
實之記載，並於理由內說明其憑以認定之證據，並無應於審判期
日調查之證據而未予調查之違背法令。次按量刑之輕重，乃實體
法上賦予法院得為自由裁量之事項，倘未逾越法定刑度，或濫用
其權限，即不能任意指為違法。原判決並敘明，乙○○曾有竊盜
等不良素行，其於八十四年間所犯妨害自由案，經法院判處有期
徒刑一年確定，於八十八年二月二十二日執行完畢，於五年以內
再犯本件有期徒刑以上之罪，為累犯，第一審未依刑法第四十七
條規定加重其刑，又諭知緩刑，顯有未洽，認檢察官上訴指摘第
一審對乙○○量刑過輕不當，為有理由，乃將第一審判決關於乙
○○部分撤銷，以乙○○係犯行為時刑法第三十條第一項、第三
百四十條之幫助常業詐欺取財罪，並依同法第三十條第二項減輕
其刑。復爰審酌乙○○為貪圖小利，將帳號提供犯罪集團使用，
並參酌其犯罪之動機、目的、手段、危害社會度及犯後態度等一
切情狀，量處有期徒刑一年十月，經核並未逾越法定刑度或濫用
其權限，自無違法可言。末查原審於九十二年九月十七日審判期
日，依審判筆錄所載：審判長對被告告知其犯罪之嫌疑及所犯罪
名詳如起訴書及原審判決書所載，審判長並諭請就常業詐欺罪及
檢察官起訴事實辯論時一併辯論；檢察官論告時並稱：被告甲○
○所為係成立共同詐欺常業罪嫌，被告乙○○所為係成立幫助常
業罪嫌等語，審判長已明確告知其變更後之罪名，此部分上訴意
旨顯非依據卷內資料具體指摘之適法上訴第三審理由。其餘上訴
意旨，無非係對事實審法院採證認事之職權行使及原審已調查、
理由已說明之事項，徒憑己見任意爭執，亦非適法之上訴第三審
理由。衡以上述說明，應認其上訴均為違背法律上之程式，予以
駁回。
據上論結，應依刑事訴訟法第三百九十五條前段，判決如主文。
中    華    民    國  九十五  年    七    月  二十八  日
                      最高法院刑事第十庭
                          審判長法官  洪  清  江
                                法官  石  木  欽
                                法官  李  伯  道
                                法官  林  勤  純
                                法官  陳  晴  教
      本件正本證明與原本無異
                                      書  記  官
中    華    民    國  九十五  年    八    月    八    日
                                                   m


司法院資訊處製作；財團法人民間司法改革基金會備份。
